臺灣彰化地方法院民事判決　九十四年度訴字第十號
原　　　告　丁○○　　住彰化縣.
訴訟代理人　乙○○　　住彰化市.
被　　　告　丙○○　　住彰化縣.
被　　　告　甲○○　　住彰化縣.
上列當事人間請求損害賠償事件，原告提起刑事附帶民事訴訟，
經本院刑事庭裁定移送，於民國九十四年六月六日言詞辯論終結
，判決如下：
    主  文
被告丙○○應給付原告新台幣玖拾柒萬捌仟參佰拾肆元及自民國
九十三年四月十三日起至清償日止，按年息百分之五計算之利息
。
原告其餘之訴駁回。
訴訟費用由原告負擔新台幣壹萬伍仟捌佰伍拾元，被告負擔新台
幣貳佰玖拾柒元。
本判決原告勝訴部分於原告以新臺幣參拾參萬元供擔保後得假執
行。但被告丙○○如於假執行程序實施前，以新台幣玖拾柒萬捌
仟陸佰拾壹元為原告預供擔保，得免為假執行。
原告其餘假執行之聲請駁回。
    事實及理由
壹、程序事項
  一、本件被告甲○○經合法通知，未於言詞辯論期日到場，
      核無民事訴訟法第三百八十六條所列各款情形，爰依原告
      之聲請，由其一造辯論而為判決。
  二、按訴狀送達後，原告不得將原訴變更或追加他訴，但請求
      之基礎事實同一或擴張應受判決事項之聲明者不在此限，
      民事訴訟法第二百五十五條第一項第二、三款分別定有明
      文。本件原告起訴後，追加醫療費用二萬三千四百七十六
      元，慰撫金一百五十萬元，查原告原本起訴即有請求醫療
      費用及慰撫金，故追加醫療費用及慰撫金應屬擴張應受判
      決事項之聲明，故其追加應予准許，先予敘明。
貳、原告主張
　一、被告丙○○曾犯公共危險案件，經台灣台中地方法院以九
      十一年度中交簡字第一一０九號判處有期徒刑二月確定，
      甫於民國（下同）九十一年十一月十日執行完畢。詎猶不
      知悔改，復於九十二年十一月四日下午七時許，駕駛被告
      甲○○所有車牌號碼ＡＫ－三七五一號自用小客車，沿彰
      化縣溪湖鎮○○里○○路由西往東方向行駛，行經該路「
      埤興幹六六Ｙ一號」電桿附近時，被告丙○○本應注意該
      路為未劃線之郊區狹路，行車速度不得超過四十公里，且
      在未劃標線之道路上，應靠右行駛，而依當時又無不能注
      意之情形，詎其能注意，竟疏未注意而貿然超速偏左行駛
      ，因而撞及正由該路北側外農田進入道路走在路邊之原告
      丁○○，並致原告受有頭部外傷併腦水腫、右肩挫傷及左
      脛骨開放性骨折等傷害。詎被告丙○○於肇事後竟未停車
      對原告採取必要之救護措施，仍棄車逃逸，致原告因未能
      即時獲得救護而險遭不測，其惡劣行徑可見一般。查前開
      被告丙○○過失致重傷之行為即侵權行為之事實。業經鈞
      院檢察署以九十二年度偵字第九八二三號起訴書偵查終結
      予以提起公訴。
　二、復按汽車駕駛人本應注意於未劃標線之郊區道路，行車速
      度不得超過四十公里，且在未劃標線之道路上，應靠右行
      駛，道路交通安全規則第九十三條第一項第一款、第九十
      五條第一項定有明文。次按因故意或過失不法侵害他人之
      權利者，負損害賠償責任。違反保護他人之法律。致生損
      害於他人者，負賠償責任。又數人共同不法侵害他人之權
      利者，連帶負損害賠償責任。民法第一百八十四條第一項
      前段、第二項、第一百八十五條第一項分別定有明文。經
      查，本件被告丙○○駕車本應遵守前開規定，而依當時又
      無不能注意情形，據其能注意，竟疏未注意及此，猶貿然
      駕車，因而肇事，足見被告丙○○確有過失。又本件車禍
      經送請台灣省彰化縣區行車事故鑑定委員會鑑定結果：「
      １. 丙○○無照駕駛自小客車偏左且超速行駛，為肇事原
      因。２. 丁○○走在路邊，無肇事因素。」，足證原告就
      其所受傷害之事實並無任何過失。依此，被告丙○○於前
      開答辯狀妄稱原告就其受有傷害之事實與有過失，顯屬無
      據，亦與事實不符。依此，足見被告丙○○之過失行為與
      原告受傷間具有相當因果關係。又查，被告甲○○為系爭
      車輛之所有權人，其明知被告丙○○之汽車駕駛執照業經
      有關單位予以吊扣，卻仍將其所有車牌號碼ＡＫ－三七五
      一號自用小客車借予被告丙○○無照使用，終致本件事故
      之發生，故爰依前開民法第一百八十五條第一項之規定，
      被告甲○○自應與被告丙○○對原告負共同侵權行為之損
      害賠償責任。
　三、末按，不法侵害他人之身體或健康者，對於被害人因此喪
      失或減少勞動能力或增加生活上之需要時，應負損害賠償
      責任。又不法侵害他人之身體、健康、名譽、自由、信用
      、隱私、貞操，或不法侵害其他人格法益而情節重大者，
      被害人雖非財產上之損害，亦得請求賠償相當之金額。民
      法第一百九十三條第一項、第一百九十五條第一項分別定
      有明文。查原告因被告等二人之侵權行為導致前開重傷之
      結果，故原告爰依法請求被告等二人連帶賠償醫療費用、
      看護費用、增加生活上需要之費用、喪失勞動能力之損失
      、精神慰藉金等損害，茲臚列如下：
 （一）醫療費用：
    １．溪湖道安醫院收據三紙，計新台幣（下同）二萬六千九
        百零二元。
　  ２．彰化基督教醫院收據十八紙，計二萬一千五百七十六元
    　　。
　　３．台中中山醫院收據二十紙，計九萬三千六百五十二元。
　　    總計醫療費用一十四萬二千一百三十元正（後續復健費
        用未計）。
（二）看護費用
    １．按親屬代為照顧被害人之起居，固係出親情，但親屬看
        護所付出之勞力，並非不能評價金錢，只因兩者身份關
        係密切而免除支付義務，此種親屬基於身分關係之恩惠
        ，自不能加惠於加害人，故應衡量及比照僱用職業護士
        看護情形，認被害人受有相當親屬看護費之損害，得向
        加害人請求賠償看護費用（最高法院五十八年台上字第
        一二六九號判決參照）。
    ２. 查原告因被告丙○○之過失傷害，先於九十二年十一月
        四日送彰化縣溪湖鎮道安醫院救治，並於同日轉送彰化
        基督教醫院開刀，迨至九十二年十一月十一日因病情惡
        化再次轉送台中中山醫學大學附設醫院急救，至九十二
        年十二月二十五日始出院回家修養，共計住院五十二天
        ，住院期間，原告因身受重傷、行動不便、舉凡日常生
        活如翻身、沐浴、如廁等事，均需看護在旁悉心照料，
        故原告需受看護之日共計五十二天。詳查，前開期間均
        由原告之妻子及子女，日夜看護原告；以每日看護費為
        二千元整計算，被告等二人應連帶賠償原告看護費用合
        計十萬零四千元整。
（三）增加生活上需要之費用
　　　原告因前開傷害至今仍不良於行，且因左腳骨折及右胸嚴
      重挫傷，目前仍需仰賴中藥加以調理，此一期間共計支出
      助行器、木柺杖、牛黃、天麻等中藥費用四萬三千六百五
      十元。
（四）喪失勞動能力之損失
　　　經查原告因前開傷害受有難以回復之損害，其勞動能力已
      完全喪失，實無回覆之可能，再查，原告係三十八年九月
      十八日出生，至六十歲退休，尚有五年又十月之工作能力
      ，為此，申請人爰依現行最低基本工資每月一萬五千八百
      四十元整計算，原告得請求賠償金額共計一百十八萬八千
      八百元（15840*70=0000000）。
（五）精神慰藉金
　　　查原告因被告所為之侵權行為，而造成前開嚴重傷害，致
      原告身體及精神上均受有莫大之痛苦，實難言喻。且被告
      於事件發生後，對其所為之傷害行為均未曾表示歉意，原
      告原本冀望能與被告達成和解，俾免訟累，惟被告迄今均
      無誠意和解，益見被告事後對其傷害原告之行為，並無任
      何悔意，且對原告財產及精神上所受損害，亦不聞不問；
      併加原告身體所受傷害，迄今仍尚未能痊癒，且需借助助
      行器始能步行，原告長期因此病痛所承受之生理上及心理
      上之痛苦，實更非常人所能想像。故原告爰依前開民法第
      一百九十五條第一項之規定，請求被告等二人連帶給付原
      告精神慰藉金二百萬元整。
  六、綜上所計，原告因被告等二人之侵權行為計受有三百三十
      九萬八千五百八十元之損害等語，並聲明：(1)被告二人應
      連帶給付原告三百三十九萬八千五百八十元及自起訴狀繕
      本送達之翌日起算至清償日止，按年息百分之五計算之利
      息。(2)原告願供擔保請准宣告假執行。
  七、原告否認原告於案發當時準備要跨越馬路。被告辯稱關於
      診斷證明書費用之支出共計三千零三十元，此部份顯非醫
      療必須支出之費用云云。惟查，此部份支出本屬原告因被
      告之侵權行為所受之損害；退萬步言之，該筆支出縱非醫
      療必須支出之費用，仍屬原告因被告之侵權行為所增加額
      外之費用，自應由被告負擔。又查，被告丙○○另辯稱：
      「道安醫院九十二年十一月四日出具之醫療費用收據中有
      關掛號費竟記載一千元，亦與一般醫院之掛號費收費標準
      差距甚大.. 」云云。惟查，經原告向道安醫院詢問之結
      果，道安醫院表示：「患者丁○○先生由於長期於本院就
      診，此期間本院電腦作業系統掛號收費標準已更改數次，
      只知繳款金額正確..... 故此患者發生車禍自九十二年十
      一月四日至九十四年一月十日之掛號費，總計五千六百五
      十元整。」等語。據上足證被告丙○○前開答辯亦屬無據
      。
  八、復查，針對被告丙○○就原告提出醫療費用收據之質疑，
      特詳予說明如后：
　　  經查，原告係於九十二年十一月四日車禍後送道安醫院急
      救，經道安醫院急救處置後轉院治療，復於九十二年十二
      月二十六日再次返回道安醫院門診，至九十三年九月六日
      共計門診九十六次，故原告提出之收據係指原告在車禍發
      生後到提起訴訟這段期間，曾至道安醫院門診或復健之總
      額，並非如被告所誤導，原告整年均在道安醫院就診之情
      形；換言之，原告在車禍發生後到提起訴訟這段期間，原
      告除在道安醫院就診外，還在彰化基督教醫院，中山醫學
      大學附設醫院診療，詳如原告提出之醫療收據，故被告丙○○空言質疑，不僅毫無理由，亦有違誠信。
  九、再查，關於增加生活上需要之費用，由於原告因被告之侵
      權行為所生之傷害，至今仍不良於行，且因左腳骨折及右
      胸嚴重挫傷，目前仍需仰賴中藥加以調理，此一期間共計
      支出助行器、木柺杖、牛黃、天麻等中藥費用四萬三千六
      百五十元整，確實係原告遵照醫囑所服用，再予敘明。
  十、又關於喪失勞動能力部分，查原告因前開傷害受有難以回
      復之損害，其勞動能力確已完全喪失，實無回覆之可能，
      有殘障手冊影本乙份可稽。又原告以務農維生，其實際收
      入早就超過每月最低基本工資，惟礙於舉證上有實際上之
      困難，故以每月最低基本工資為據，懇請鈞長參酌。
  十一、關於精神慰撫金部分，查被告丙○○曾犯公共危險案件，
      尤不思悔改，於本見車禍發生後，竟置原告於不顧而肇事
      逃逸，且自案發後迄今對其所為之傷害行為均未曾表示歉
      意，更甚者，被告丙○○於鈞院刑事庭開庭審理時竟猶飾
      辭狡辯並教唆其母親到庭作偽證，企圖脫免責任，益見被
      告丙○○事後對其傷害原告之行為，並無任何悔意，足見
      其惡性重大。況查，原告因被告丙○○之侵權行為致左小
      腿遺存有顯著之運動障礙，經持續治療至今，仍未見有任
      何起色，原告眼見此生已無復原希望，且將終生與輪椅為
      伍，真是生不如死，並時常有自絕之念頭浮現，若非念即
      家中子女賢孝，老伴亦垂垂老矣，實不忍其承受突喪至親
      悲痛，原告早已自我了斷，以了結身體上及精神上所承受
      之苦痛。依此，原告據以請求被告等人連帶賠償二百萬元
      整作為精神慰撫金，應屬合理。原告之職業為務農，原告
      為初中肄業。原告有收到被告給付之十萬元及保費金十六
      萬六千零九十四元。
參、被告丙○○則以：
 一、原告就其受有傷害之事實應與有過失－
     按刑事判決所為事實之認定，於為獨立民事訴訟之裁判時
     本不受拘束，附帶民事訴訟經移送民事庭後，即屬獨立民
     事訴訟，其移送後之訴訟程序，應適用民事訴訟法，民事
     訴訟法院自得斟酌全辯論意旨及調查證據之結果，依自由
     心證為與刑事判決相異之認定，不受刑事判決所認定事實
     之拘束，最高法院二十九年上字第一六四號、四十一年度
     台上字第一三七號、四十三年度台上字第九五號判例參照
     。經查本件被告丙○○雖經鈞院刑事庭以九十三年度交訴
     字第二七號判決被告丙○○有過失傷害之罪責，並援引台
     灣省彰化縣區行車事故鑑定委員會及台灣省行車事故覆議
     鑑定委員會覆議之結果，認被告貿然以時速約六十餘公里
     之速度超速偏左車道駕車，為肇事因素。然卻未就原告丁○○之過失，併為論述，自有未洽。蓋按行人應在劃設之
     人行道行走，在未劃設人行道之道路，應靠右邊行走，並
     不得在道路上任意奔跑、追逐、嬉戲或坐、臥、蹲、立，
     阻礙交通。道路交通安全規則第一百三十三條定有明文。
     又「行人穿越道有警察指揮或有燈光號誌者，應依警察之
     指揮或號誌之指示前進。無警察指揮又無號誌指示者，應
     小心迅速通行。」、「在未設有行人穿越道亦非禁止穿越
     之路段穿越道路時，應注意左右有無來車，始可小心迅速
     穿越。」交通安全規則第一百三十四條第三款及第五款亦
     有明文。準此，本件被告駕車駛至肇事路段時，適因原告
     丁○○突然自田裡走上路面，被告在當時天色黑暗，且路
     邊又無照明燈光之情形下，突遇原告走上路面欲穿越道路
     ，因原告已非靠道路右側而是接近道路中心處，以致被告
     煞車不及始撞傷原告。則由上揭情形觀之，原告未注意路
     面左右來車之行車狀況，貿然自田裡走上路面且未靠道路
     右側行走，亦應與有過失。又被告丙○○當時確實係無照
     駕駛，被告甲○○只是被告丙○○之朋友，當時被告甲○○請被告丙○○修理車子，被告丙○○於案發時正在試車
     。被告甲○○並不知道被告丙○○之駕駛執照被吊扣。刑
     事判決部分已經判決確定。被告對台灣省彰化縣區行車事
     故鑑定委員會之鑑定報告沒有意見。
 二、原告請求損害賠償之金額，有諸多不合理之處－
     又暫不論原告就其損害之發生與有過失乙節，僅從其所主
     張之損害賠償金額亦不合理，茲分述如下：
 （一）醫療費用部分：
    1. 原告固主張其共計支出新台幣十四萬三千零二十元，惟
       原告提出之醫療費用收據，其中關於「（診斷）證明書
       」費用之支出共計三千零三十元（內含彰化基督教醫院
       二張、中山醫學大學附設醫院三張、道安醫院三張，共
       計八張），此部分顯非醫療必須支出之費用，自無請求
       之理。另道安醫院九十二年十一月四日出具之醫療費用
       收據中有關掛號費竟記載一千元，亦與一般醫院之掛號
       費收費標準差距甚大，故是否確有該筆支出，不無疑問
       。
     2.其次，原告自九十二年十一月四日受傷住院後，依其所
       提出之醫療費用收據可窺知：
    （1）原告於九十二年十一月四日起迄九十二年十一月十一
         日止係住院於彰化基督教醫院，另自九十二年十一月
         十一日起至九十二年十二月二十五日止住院於中山醫
         學大學附設醫院。然原告所提出之醫療費用收據中，
         由道安醫院所出具之收據門診中各有九十二年十一月
         四日起至九十三年二月七日之收據金額六千四百元、
         九十二年十一月四日起至九十三年八月一日止之收據
         金額二紙分別為一萬五千九百六十二元及五萬二千九
         百五十三元。則原告自九十二年十一月四日起至九十
         二年十二月二十五日止既均在住院治療中，又何來自
         九十二年十一月四日起至九十三年十二月二十五日仍
         在道安醫院就醫，而有醫療費用之支出，顯見，原告
         提出該段期間之醫療費用支出並不實在，被告否認該
         筆醫療費用之支出及其必要性。
    （2）此外，原告分別於九十二年十二月三十日、九十三年
         一月六日、同年一月十三日、一月二十日、一月二十
         七日、二月三日、二月十日、二月十七日、二月二十
         四日至中山醫學大學附設醫院門診治療，竟又提出前
         揭至道安醫院治療之收據（九十二年十一月四日至九
         十三年八月一日）亦有違常情，且是否為醫療必須之
         支出，同有疑義。
    （3）另原告於九十三年四月六日、同年五月四日、五月十
         一日、六月八日、七月六日、八月三日既已前往彰化
         基督教醫院門診治療，乃原告又主張前揭道安醫院之
         三紙醫療費用收據，益徵，道安醫院醫療費用之支出
         確非必要。
 （二）看護費用部分：原告主張住院五十二天期間均需人照顧
       看護，並未見原告舉證證明該段期間均有看護之必要，
       故被告對此存疑。又看護費用每日二千元之計算基準亦
       乏依據，顯難遽信。對原告主張其兒子及妻子在原告受
       傷期間有幫忙照顧乙節不爭執。
 （三）增加生活上需要費用部分：依原告所提出之十紙收據，
       除助行器該張收據不爭執外，其上均未記載買受人之名
       稱，且所謂「牛黃」、「天麻」、「益維軟膠囊」、「
       人蔘」、「川七」、「黃歧」等藥品究與本件傷害之關
       係如何？是否為治療所必要之物品？均無從窺知。故被
       告否認原告有支出該費用，且該等費用亦非必要之醫療
       支出。
 （四）喪失勞動能力之損失部分：查原告係以務農維生，則原
       告既有固定職業，即應以其職業每月之實際收入為計算
       勞動能力之標準，而不應以最低基本工資為據。尤有甚
       者，原告之勞動能力是否有喪失？喪失比例若干？均未
       見原告舉證證明。是被告否認原告有喪失勞動能力之情
       形，其請求應屬無據。
 （五）精神慰撫金：查被告為國中畢業，目前以打零工維生，
       每月薪資約一萬餘元，而原告係農夫，經衡酌雙方之經
       濟狀況、社會地位等情，應認原告請求二百萬元之精神
       慰撫金顯然過高，且不合理。
 三、被告依法得主張抵銷－
     復查被告於九十二年十一月四日及九十三一月二日曾分別
     支付八萬元及二萬元之醫療費用交付原告（家屬）收受，
     。另原告已向美商美國環球產物保險有限公司台灣分公司
     請領十六萬六千零九十四元之強制險理賠金，以上合計二
     十六萬六千零九十四元乃被告已給付或應由被告負擔之費
     用，依法被告自得主張抵銷。
 四、綜上所陳，原告對本件車禍之發生既與有過失，且所請求
     之損害賠償額又有諸多不合理之處，並聲明：駁回原告之
     訴。如受不利之判決，願供擔保請准免為假執行。
肆、被告甲○○未於言詞辯論期日到場，亦未提出書狀作何聲明
    或陳述。
伍、得心證之理由
  一、原告主張被告丙○○曾犯公共危險案件，經台灣台中地方
      法院以九十一年度中交簡字第一一０九號判處有期徒刑二
      月確定，甫於九十一年十一月十日執行完畢。復於九十二
      年十一月四日下午七時許，駕駛被告甲○○所有車牌號碼
      ＡＫ－三七五一號自用小客車，沿彰化縣溪湖鎮○○里○○路由西往東方向行駛，行經該路「埤興幹六六Ｙ一號」
      電桿附近時，被告丙○○本應注意該路為未劃線之郊區○
      路，行車速度不得超過四十公里，且在未劃標線之道路上
      ，應靠右行駛，而依當時又無不能注意之情形，詎其能注
      意，竟疏未注意而貿然超速偏左行駛，因而撞及正由該路
      北側外農田進入道路走在路邊之原告丁○○，並致原告受
      有頭部外傷併腦水腫、右肩挫傷及左脛骨開放性骨折之傷
      害。詎被告丙○○於肇事後竟未停車對原告採取必要之救
      護措施，仍棄車逃逸等情，有原告提出之診斷證明書六紙
      、台灣省彰化縣區行車事故鑑定委員會鑑定意見書、台灣
      高等法院台中分院九十四年度交上訴字第一七三號刑事判
      決影本為證，且為被告所不爭執，堪認原告主張被告丙○○就本件車禍之發生具有過失乙節，尚堪採信。
  二、被告丙○○另外辯稱原告未注意路面左右來車之行車狀況
      ，貿然自田裡走上路面欲穿越道路，且未靠道路右側行走
      ，亦應與有過失等語，惟為原告所否認。按當事人主張有
      利於己之事實者，就其事實有舉證之責任。但法律別有規
      定，或依其情形顯失公平者，不在此限，民事訴訟法第二
      百七十七條定有明文。查被告丙○○主張原告與有過失，
      既為原告所否認，此乃對被告有利之主張，自應由被告負
      舉證之責，惟被告就其此部分主張既未能舉證以實其說，
      且本件係因被告丙○○在未劃設車道線及行車分向線之郊
      區道路偏左行駛始撞及原告，與原告有無靠右行走實無關
      連，故被告丙○○主張原告與有過失云云，自不足採。
  三、原告主張被告甲○○為系爭車輛之所有權人，其明知被告
      丙○○之汽車駕駛執照業經有關單位予以吊扣，卻仍將其
      所有車牌號碼ＡＫ－三七五一號自用小客車借予被告丙○○無照使用，終致本件事故之發生，被告甲○○自應與被
      告丙○○對原告負共同侵權行為之損害賠償責任等語，被
      告甲○○經合法通知並未到庭爭執，惟被告丙○○則辯稱
      被告甲○○並不知道被告丙○○之駕駛執照被吊扣等語。
      查原告主張被告甲○○明知被告丙○○之汽車駕駛執照業
      經有關單位予以吊扣，卻仍將其所有自用小客車借予被告
      丙○○使用，具有過失，此乃對原告有利之主張，自應由
      原告負舉證之責，惟原告迄今就被告甲○○主觀上明知被
      告丙○○之汽車駕駛執照被吊扣乙節，並未能舉證以實其
      說，則原告主張被告甲○○應與被告丙○○負連帶侵權行
      為責任云云，依法即屬無據。
  四、按因故意或過失不法侵害他人之權利者，負損害賠償責任
      ；不法侵害他人之身體或健康者，對被害人因此喪失或減
      少勞動能力，或增加生活上之需要時，應負損害賠償責任
      ；不法侵害他人之身體、健康、名譽、自由、信用、隱私
      、貞操，或不法侵害其他人格法益而情節重大者，被害人
      雖非財產上之損害，亦得請求賠償相當之金額，民法第一
      百八十四條第一項前段、第一百九十三條第一項、第一百
      九十五條第一項前段分別定有明文。本件被告丙○○因其
      過失不法侵害原告之身體，被告丙○○就原告所受之損害
      ，自應負賠償責任。
三、茲就原告請求之各項損害賠償，分別審核如下：
（一）醫療費用部分：
  １．原告主張其因本件車禍總計支出醫療費用計一十四萬二千
      一百三十元等情，固據原告提出溪湖道安醫院收據影本三
      紙、彰化基督教醫院收據影本十八紙、台中中山醫院收據
      影本二十紙為證。被告丙○○則抗辯「證明書」費用之支
      出共計三千零三十元此部分顯非醫療必須支出之費用，自
      無請求之理。另道安醫院九十二年十一月四日出具之醫療
      費用收據中有關掛號費竟記載一千元，亦與一般醫院之掛
      號費收費標準差距甚大；又原告自九十二年十一月四日起
      至九十二年十二月二十五日止既均在住院治療中，又何來
      自九十二年十一月四日起至九十三年十二月二十五日仍在
      道安醫院就醫？又原告既已在中山醫學大學附設醫院及彰
      化基督教醫院就醫，在同一時段內又怎會在道安醫院就醫
      等語。惟按上訴人因本件車禍受傷住院治療所支出之證明
      書費六百八十元，雖非因侵權行為直接所受之損害，惟係
      被害人為實現損害賠償債權所支出之必要費用，且係因加
      害人之侵權行為所引起，被害人是否不得請求加害人賠償
      ，自非無斟酌餘地。又按診斷書費用，如係被害人為證明
      損害發生及其範圍所必要之費用，應納為損害之一部分，
      得請求加害人賠償（最高法院九十一年度台上字第一六一
      ○號、九十三年度台上字第一一五九號判決意旨參照）。
      查原告所提出之醫療費用收據中支出之證明書費共有八次
      ，而原告於本件訴訟已提出六份診斷證明書，均係為證明
      其因本件車禍所受之傷勢、於各醫院住院、出院之日期、
      門診治療、復健治療之次數及因本件車禍勞動能力減損之
      情形，核其支出均屬必要。又原告在刑事案件屬被害人之
      地位，亦須提供診斷證明書正本供司法單位調查，原告此
      部分支出雖非因侵權行為直接所受之損害，惟係被害人為
      實現損害賠償債權所支出之必要費用，且係因加害人之侵
      權行為所引起，而被告丙○○又未能舉證證明原告所為之
      支出不必要，故被告丙○○此部分抗辯即屬無據。
  ２．又查，被告丙○○所指道安醫院九十二年十一月四日開立
      之收據中掛號費一千元部分，其所包含之治療期間為九十
      二年十一月四日起至九十三年二月七日止，並非一天內之
      掛號費，且原告嗣後已請道安醫院另行開立收據，實則九
      十二年十一月四日之掛號費僅有一百元，故被告丙○○此
      部分抗辯，實屬無據。
  ３．查依據原告所提出之診斷證明書，原告於九十二年十一月
 　　 四日起迄九十二年十一月十一日止係住院於彰化基督教醫
      院，另自九十二年十一月十一日起至九十二年十二月二十
      五日止住院於中山醫學大學附設醫院。又原告所提出之道
      安醫院之醫療費用收據雖有九十二年十一月四日起至九十
      三年二月七日之收據一紙、九十二年十一月四日起至九十
      三年八月一日止之收據二紙，惟查，由於原告其車禍九十
      二年十一月四日車禍後送道安醫院急救，經道安醫院急救
      處置後轉院治療，復於九十二年十二月二十六日再次返回
      道安醫院門診，至九十三年九月六日共計門診九十六次，
      故原告提出之道安醫院之收據係指原告在車禍發生後到提
      起訴訟這段期間，曾至道安醫院門診或復健之總額，故其
      期間雖有跨越原告住院期間之日期，惟並不表示原告在住
      院期間同時有至道安醫院就診，即上開收據並不能證明原
      告有在同一天內同時在二家以上醫院就診，故被告丙○○
      此部分之抗辯亦屬無據。而被告丙○○又抗辯原告在道安
      醫院之門診治療與中山醫學大學附設醫院門診治療、彰化
      基督教醫院門診治療重複云云，實則僅是就診期間有重複
      ，但日期並未重複，理由同上，均屬不可採，茲不再贅述
      。
  ４．本院審核原告所提出之醫療費用收據四十一紙，合計金額
  　　為十三萬八千五百六十六元，故原告請求醫療費用一十四
　　　萬二千一百三十元，於十三萬八千五百六十六元之範圍內
  　　為有理由，應予准許。
（二）看護費用部分
      原告主張其因被告丙○○之過失傷害，先於九十二年十一
 　 　月四日送彰化縣溪湖鎮道安醫院救治，並於同日轉送彰化
   　 基督教醫院開刀，迨至九十二年十一月十一日因病情惡化
      再次轉送台中巿中山醫學大學附設醫院急救，至九十二年
      十二月二十五日始出院回家修養，共計住院五十二天，住
      院期間，原告因身受重傷、行動不便、舉凡日常生活如翻
      身、沐浴、如廁等事，均由原告之妻子及子女在旁悉心照
      料，故原告需受看護之日共計五十二天等情，以每日看護
      費為二千元計算，被告丙○○應賠償原告看護費用合計十
      萬零四千元等情，業據原告提出道安醫院、中山醫學大學
      附設醫院、彰化基督教醫院之診斷證明書為證。被告對上
      開診斷證明書之真正及原告住院期間，原告之妻兒子女均
      有幫忙照顧乙節並不爭執，另辯稱原告應舉證證明有請看
      護之必要，暨每日以二千元計算是否合理等語。茲就原告
      住院期間有無請看護之必要，經本院向中山醫學大學附設
      醫院函結果復稱「病患丁○○於九十二年十一月十一日由
      彰化基督教醫院轉至本院住院檢查及治療，由於頭部外傷
      併腦水腫有意識模糊、複視及抽畜現象，同時意識反覆不
      穩，又因左脛骨開放性骨折須長期觀察治療，且行動不便
      ，住院期間因應病情惡化，需有看護人員幫忙照顧為妥」
      ，此有該院九十四年二月二十一日之回函附卷可稽。又查
      ，原告車禍後係先送道安醫院急診，當日轉至彰化基督教
      醫院，九十二年十一月十一日從彰化基督教醫院轉至中山
      醫學大學附設醫院治療，而原告在中山醫學大學附設醫院
      期間既有請看護之必要，則原告在車禍初期傷勢更嚴重，
      自亦有請看護之必要。又按因親屬受傷，而由親屬為照顧
      被害人之起居，固係基於親情，但親屬看護所付出之勞力
      ，並非不能評價為金錢，只因兩者身分關係密切而免除支
      付義務，此種親屬基於身分關係之恩惠，自不能加惠於加
      害人。故由親屬看護時，雖無現實看護費之支付，但應衡
      量及比照僱用外人看護情形，認被害人受有相當於看護費
      之損害，核屬增加生活上需要之部分，自得請求賠償。查
      原告住院期間，雖未請專業之看護照顧，惟確實由家屬代
      為照顧其生活起居，此既為被告所不爭執。惟由親屬看護
      者，除該負責看護之親屬係屬專業人員外，因其未具備專
      業看護之本職學能，不能以專業看護視之，其看護費用尚
      不得以專業標準計算。而參酌一般僱請外籍家庭監護工之
      行情，本院認應以每月基本工資一萬五千八百四十元為計
      算標準，原告主張每日以專業之看護工資二千元計算尚屬
      無據。原告住院之期間為五十二日，故原告請求被告賠償
      看護費用二萬七千四百五十六元（15,840/30x52=27,
      456) 部分為有理由，應予准許。
（三）增加生活支出部分
      原告主張其因本件傷害至今仍不良於行，且因左腳骨折及
　　　右胸嚴重挫傷，目前仍需仰賴中藥加以調理，此一期間共
  　　計支出助行器、木柺杖、牛黃、天麻等中藥費用四萬三千
    　六百五十元等情，固據原告提出收據十張為證。被告丙○○對於原告支出助行器該張收據一千四百五十元並不爭執
      ，另抗辯原告之收據均未記載買受人之名稱，且所謂「牛
      黃」、「天麻」、「益維軟膠囊」、「人蔘」、「川七
     」、「黃」等藥品究與本件傷害之關係如何？是否為治
      療所必要之物品？均無從窺知等語。查原告所購買之「牛
      黃」、「天麻」、「益維軟膠囊」、「人蔘」、「川七」
      、「黃」等藥品，其與治療其體傷有何關聯，並未據原
      告提出醫師囑咐證明其必要性，故原告此部分之請求即屬
      無據。故原告請求增加生活支出部分四萬三千六百五十元
      ，於一千四百五十元之範圍內為有理由，應予准許。
（四）勞動能力減損部分
      原告主張其因上開傷害受有難以回復之損害，其勞動能力
      已完全喪失，實無回覆之可能，原告係三十八年九月十八
      日出生，至六十歲退休，尚有五年又十月之工作能力，為
      此，爰依現行最低基本工資每月一萬五千八百四十元整計
      算，原告得請求賠償金額共計一百十八萬八千八百元等語
      ，被告則抗辯原告係以務農維生，則原告既有固定職業，
      即應以其職業每月之實際收入為計算勞動能力之標準，而
      不應以最低基本工資為據。尤有甚者，原告之勞動能力是
      否有喪失？喪失比例若干？均未見原告舉證證明等語。查
      原告主張其係三十八年九月十八日生，此有原告提出之殘
      障手冊影本為證，在本件車禍發生即九十二年十一月四日
      時為五十三歲，距離退休年齡六十歲，尚餘七個勞動年限
      。其因本件車禍導致其右肩關節活動受限外展約一百十度
      ，前屈約一百十度，勞動能力明顯受損，殘廢等級為十三
      ，減損約三分之一；左小腿遺存運動障礙，其活動度踝關
      節僅剩約十度，勞動能力明顯受損，至今仍跛行，無法蹲
      下，殘廢等及為十一，減損比例約五分之四，此有道安醫
      院九十四年五月十三日之回函可佐，且為兩造所不爭執。
      由於原告有兩種以上之勞動能力減損，應以最嚴重之殘廢
      等級十一，減損約五分之四即百分之八十來計算。又原告
      在受傷前為務農，雖有固定職業，但農民一般每月收入並
      不固定，故本院認以勞工每月最低基本薪資一萬五千四百
      八十元計算，應屬適當。原告其減少勞動能力之月損失額
      為一萬二千六百七十二元 (15,840x80%=12,672元)。原告
      之勞動能力尚有七年，原告僅請求五年十個月，因此按霍
      夫曼複式計算法扣除中間利息，原告自得請求賠償七十七
      萬六千九百三十六元【12,672元x61.00000000 (70個月之
      霍夫曼係數)= 776,936，元以下四捨五入】。故原告請求
      勞動能力減損於七十七萬六千九百三十六元之範圍內為有
      理由，應予准許。逾此部分之請求為無理由，應予駁回。
（五）慰撫金部分
      本件原告請求被告丙○○賠償精神慰撫金二百萬元，被告
      丙○○則抗辯原告請求之慰撫金過高，本院審酌原告因本
      件車禍致受有頭部外傷併腦水腫、左脛骨開放性骨折、右
      肩挫傷之傷害，且依據原告提出之道安醫院九十四年一月
      二十七日開立之診斷證明書，原告光九十二年十二月二十
      六至九十三年九月六日之門診治療即九十六次，九十三年
      二月十七日至九十四年一月二十六日之復健治療共一百四
      十一次，原告除肉體所受之傷害外，不斷地跑醫院門診治
      療、吃藥及復健，其所花費之時間、勞力、費用又係何其
      的多，參以原告目前右肩及左小腿均遺存明顯地運動障礙
      ，原告精神上之痛苦實不言可喻，自得向被告丙○○請求
      精神賠償。又查，原告為初中肄業，之前務農，名下有一
      棟房屋、四筆田地、一輛汽車；被告丙○○為國中畢業，
      目前從事臨時工，至九十四年一月十九日為止，尚未發現
      其九十二年度之綜合所得申報資料，名下無財產，此有卷
      附之財產歸戶資料及財政部台灣省中區國稅局員林稽徵所
      九十四年一月十九日之回函可憑，且為兩造所不爭執。本
      院審酌兩造之學歷、社位地位、經濟能力、被告丙○○之
      過失程度、原告所受之傷勢、被告丙○○肇事後逃逸等情
      形，認原告請求被告丙○○賠償精神慰撫金二百萬元慰撫
      金，尚屬過高，應核減為三十萬元，方屬公允，原告逾此
      部分之請求為無理由，無從允許。
（六）按保險人依本法規定給付之保險金，視為加害人或被保險
      人損害賠償金額之一部分；加害人或被保險人受賠償請求
      時，得扣除之，強制汽車責任保險法第三十條定有明文。
      從而保險人所給付受益人之保險金，可視為被保險人或加
      害人所負損害賠償金額之一部分，受害人倘已自保險金獲
      得滿足，自不得又對被保險人或加害人再事請求。經查，
      本件車禍發生後，原告已領取強制責任保險金共計十六萬
      六千零九十四元之事實，為原告所自認，則依上開說明，
      則原告所受領之十六萬六千零九十四元補償金，既視為加
      害人或被保險人損害賠償金額之一部分，應自原告所請求
      賠償金額之範圍內扣除。又按二人互負債務，而其給付種
      類相同，並均屆清償期者，各得以其債務，與他方之債務
      ，互為抵銷，民法第三百三十四條第一項前段定有明文。
      被告抗辯其因本件車禍已給付原告十萬元，而原告亦自認
      有收被告給付之十萬元，則被告自得從原告請求賠償之金
      額中主張抵銷十萬元。又查，承前所述，原告得向被告請
      求賠償之金額為一百二十四萬四千四百零八元(138,566
      +27,456+1,450+776,936+300,000=1,244,408 )，扣除上
      開保險金十六萬六千零九十四元及被告已給付之十萬元後
      ，尚得請求被告賠償九十七萬八千三百十四元。
 (七)從而，原告本於侵權行為損害賠償請求權，請求被告丙○○給付原告三百三十九萬八千五百八十元及自起訴狀繕本
     送達翌日即九十三年四月十三日起至清償日止，按年息百
     分之五計算之利息，於請求九十七萬八千三百十四元及自
     九十三年四月十三日起至清償日止，按年息百分之五計算
     之利息範圍內，為有理由，應予准許。原告其餘請求，均
     屬無據，應予駁回。兩造陳明願供擔保，聲請宣告假執行
     或免為假執行，經核原告勝訴部分，合於法律規定，爰分
     別酌定相當之擔保金額宣告之；原告其餘假執行之聲請，
     因訴之駁回而失所依據，不予准許。
 (八)本件原告係提起附帶民事訴訟，原毋庸繳納裁判費，惟原
     告起訴後追加追加醫療費用二萬三千四百七十六元，慰撫
     金一百五十萬元，就原告追加醫療費用部分雖然部分勝訴
     ，部分敗訴，但本院酌量情形，依民事訴訟法第七十九條
     規定，此部分訴訟費用命由被告負擔。至原告原本請求慰
     撫金五十萬元，嗣追加一百五十萬元，追加部分均敗訴，
     故此部分訴訟費用應由原告負擔，故原告補繳之裁判費為
     一萬六千一百四十七元，其中一百五十萬元之裁判費為一
     萬五千八百五十元，應由原告負擔，餘二百九十七元由被
     告負擔，爰判決如主文第三項所示。
陸、訴訟費用負擔之依據：民事訴訟法第七十九條。
中　華　民　國　九十四　年　六　月　二十　　日
                民事第二庭法　官　詹秀錦
以上正本係照原本作成。
如對判決上訴，應於判決送達後20日內向本院提出上訴狀。
中　　華　　民　　國　　94　　年　　6 　　月　　9 　　日
                      　　　    書記官　楊筱惠
